最高法院刑事判決　　　　　　九十四年度台上字第四四五三號
　　上　訴　人
　　即　被　告　丁○○
　　　　　　　　　　　　24號.
　　選任辯護人　張居德律師
　　上 訴人 即
　　被告丁○○
　　之　配　偶　甲○○
　　　　　　　　　　　　24號.
　　上　訴　人
　　即　被　告　丙○○
 　　　　　　　　　　　 在押.
　　選任辯護人　張慶宗律師
　　上　訴　人
　　即　被　告　乙○○
　　　　　　　　　　　　在押）.
上列上訴人等因被告等殺人案件，不服台灣高等法院台中分院中
華民國九十四年六月一日第二審判決（九十三年度上重訴字第六
０號，起訴案號：台灣台中地方法院檢察署九十三年度偵字第一
四五一、一九一０、三０五一號），提起上訴，本院判決如下：
    主  文
原判決撤銷，發回台灣高等法院台中分院。
甲○○之上訴駁回。
    理  由
一、撤銷發回部分：
本件原判決認定上訴人即被告丁○○曾犯殺人未遂罪，經本院判
處有期徒刑二年六月，於民國八十七年十二月二十五日執行完畢
。因其友人賴建銘及王俊偉（綽號「牛皮」）等人，於九十二年
十月十九日凌晨，在台中市「滾石ＫＴＶ」遭友聯保全股份有限
公司（下稱友聯公司）不詳姓名之員工毆打成傷，丁○○認係該
公司負責人陳聰敏率員工所為，遂引發殺機，圖謀對陳聰敏報復
。丁○○與上訴人即被告丙○○、乙○○及王俊偉明知槍砲彈藥
刀械管制條例所列管之槍砲，非經許可，不得持有，竟仍共同基
於持槍殺人之概括犯意聯絡，先由丁○○於九十二年十一月中旬
某日，與乙○○共同前往台中市○○路「公益當舖」，介紹以汽
車協尋為業之趙文龍與乙○○認識，並於九十二年十二月五日晚
上八時許，由丁○○聯絡乙○○及趙文龍，在台中市○○路○段
二四五號九樓乙○○之住處見面，再於同日晚上十一時許，由乙
○○負責帶同不知情之趙文龍，搭乘趙文龍駕駛之自小客車在台
中市區尋找陳聰敏之車牌號碼二六二六－ＨＳ號自小客車。嗣於
翌日凌晨一時三十分許，乙○○與趙文龍在台中市○○區○○路
二段二十三號前發現陳聰敏所駕駛之前開自小客車，旋即以電話
通知丁○○，丁○○即以電話聯繫丙○○與王俊偉，由王俊偉攜
帶具有殺傷力之加拿大ＤＡＣ廠製三九四型口徑九ｍｍ制式半自
動手槍一把（含彈匣二個，槍枝管制編號：000000000
0號）、德國ＳＩＧＳＡＵＥＲ廠製Ｐ二二八型口徑九ｍｍ制式
半自動手槍一把（含彈匣二個，槍枝管制編號：0000000
000號）、口徑九ｍｍ制式子彈七十六顆，並由丙○○駕駛其
所有車牌號碼ＴＩ－一九九八號自小客車，搭載王俊偉前往陳聰
敏停車處附近徘徊等候陳聰敏前來取車。迄同日凌晨四時十分許
，乙○○發現陳聰敏與友人黃鴻隆進入台中市○○區○○路二十
七號「大眾小吃店」吃宵夜之際，旋即以電話通知丁○○，再由
丁○○以電話通知王俊偉與丙○○即刻前往，並由乙○○以電話
告知確切之位置後，丙○○即將所駕乘之自小客車停放在「大眾
小吃店」對面路旁；同日凌晨四時四十分許，陳聰敏與黃鴻隆離
開「大眾小吃店」欲上車之際，丙○○即依王俊偉之指示，迅速
駕車逆向開入對向車道而將車停在陳聰敏之二六二六－ＨＳ號自
小客車左後方，並由王俊偉雙手持槍自左後車門下車，先後朝陳
聰敏及黃鴻隆身體、四肢部位接續射擊十五發子彈，陳聰敏身中
八槍，黃鴻隆身中四槍，雙雙倒地，陳聰敏因而受有右肺上、中
、下葉貫穿創、右胸腔內大量出血、右心房及右心室貫穿創、心
包膜破裂併心臟貫穿出血、十二指腸上方貫穿創、小腸多處貫穿
創、肝臟貫穿創大量出血、左手及右手貫穿創、右大腿槍傷等傷
，黃鴻隆因而受有肺部穿刺傷合併血胸、右前臂、右足、右鼠蹊
部槍傷等傷。陳聰敏、黃鴻隆經送醫急救，黃鴻隆倖免於死，陳
聰敏則因傷重不治死亡。丙○○與王俊偉於殺人後，迅即駕車逃
離現場，並將槍、彈棄置在台中縣梧棲鎮○○路○段三二一號後
方排水溝旁。嗣經警查獲，並由丙○○帶警到該排水溝旁查扣上
開手槍二把及子彈六十一顆（鑑驗試射六顆）等情。因而撤銷第
一審判決，改判論處上訴人等共同殺人罪刑（丁○○累犯、無期
徒刑），固非無見。
惟查(一)、刑事訴訟法為保障被告受公平審判及發現實體真實，對
於人證之調查採言詞及直接審理方式，並規定被告有詰問證人之
權利，而被告之詰問權，係屬憲法第八條第一項規定「非由法院
依法定程序不得審問處罰」之正當法律程序所保障之基本人權及
第十六條所保障之基本訴訟權。又刑事審判上之共同被告，係為
訴訟經濟等原因，由檢察官或自訴人合併或追加起訴，或由法院
合併審判所形成，其間各別被告及犯罪事實仍屬獨立存在，各被
告對於其他共同被告之案件而言，為被告以外之人，具證人之適
格，而與被告有共犯關係之人，其於被告之案件，既非被告，自
亦具證人之適格，如欲以共同被告或共犯之陳述為證據，其等即
具證人身分，應依人證之調查程序為之。從而，法院就被告之案
件對其他共同被告或與被告有共犯關係之人調查，均應依人證之
調查程序傳喚該共同被告或共犯到場，命其立於證人之地位而為
陳述，並通知被告，使被告有詰問其現在與先前陳述之瑕疵的機
會，以確保其詰問權，並藉以發現實體真實；否則，如僅提示該
共同被告或共犯未經詰問之審判外陳述筆錄或告以要旨，被告之
詰問權即無從行使，無異剝奪被告之詰問權，且有害於實體真實
之發現，其所踐行之調查程序，自難謂為適法。卷查第一審及原
審在審判中，對於被告丁○○、丙○○、乙○○本人之案件調查
共同被告時，雖於第一審有命其等立於證人地位而為陳述，但採
隔離訊問，僅由辯護人詰問，而未使各該被告有詰問其等現在與
先前陳述之瑕疵的機會，被告等詰問權即無從行使，與憲法保障
基本人權及基本訴訟權之規定顯相違背，且因被告等無從詰問該
等共同被告陳述之瑕疵，亦有害於真實之發現，則該等共同被告
在警詢或偵審中之陳述，於審判中縱曾向被告等宣讀或告以要旨
，仍難謂為合法之證據資料。原判決採用共同被告乙○○、丙○
○、丁○○於警詢及偵查中、丁○○於第一審之供述，作為認定
其他被告犯罪依據，自有違採證原則。(二)、刑事訴訟法第一百五
十九條之三第三款規定：被告以外之人於審判中有滯留國外或所
在不明而無法傳喚或傳喚不到者，其於檢察事務官、司法警察官
或司法警察調查中所為之陳述，經證明具有可信之特別情況，且
為證明犯罪事實之存否所必要者，得為證據。所謂「傳喚不到」
，稽其前後文義及立法意旨，顯係指「滯留國外或所在不明而傳
喚不到」而言，亦即以「滯留國外或所在不明」為其前提，否則
，如只是單純傳喚不到，自無該條之適用。原判決以證人邱鈺婷
於原審及第一審經數次傳喚均未到庭，而其於警詢中之陳述與其
於偵查中陳述之情節大致相符，具有可信之特別情況，且為證明
犯罪事實之存否所必要，因認依刑事訴訟法第一百五十九條之三
第三款之規定，其於警詢中之陳述得作為證據（原判決理由一、
(一)之２）。然對邱鈺婷屢經傳喚均未到庭，其原因為何？是否因
「滯留國外或所在不明」？原判決未詳予調查說明，遽為上開論
斷，自有未合。(三)、刑罰之量定，固屬法院自由裁量之職權行使
，但並非漫無限制，法院對有罪被告之科刑，應符罪刑相當之原
則，使輕重得宜，罰當其罪，以契合社會之法律感情，此所以刑
法第五十七條明定科刑時應審酌一切情狀，尤應注意該條各款所
列事項以為科刑輕重之標準。此項原則於刑事訴訟法第三百七十
條所定不利益變更禁止原則之例外情形，亦有其適用。又刑法第
五十六條之連續犯雖以一罪論，但得加重其刑至二分之一。故如
第一審判決認為連續犯以一罪論並加重其刑，被告上訴於第二審
法院，第二審認定其不成立連續犯，此時所認定之犯罪情節已屬
較輕，且未加重其刑，第二審判決如仍維持原宣告刑，而未說明
理由，即難謂與罪刑相當原則及不利益變更禁止之意旨無悖。第
一審判決關於丁○○部分，依連續殺人，累犯，就有期徒刑部分
遞加重其刑後，處無期徒刑並褫奪公權終身。丁○○不服提起第
二審上訴，原審既認定其僅成立殺人罪，而無連續犯加重其刑之
適用，則其所犯罪數是否已減少，犯罪情節亦屬較輕，乃原判決
仍量處與第一審判決相同之無期徒刑並宣告褫奪公權終身，復未
說明其理由，即有可議。(四)、被告之自白為證據之一種，須非出
於強暴、脅迫、利誘、詐欺、疲勞訊問、違法羈押或其他不正之
方法，且與事實相符者，方得採為證據。故被告雖經自白，仍應
調查其他必要之證據，以察其是否與事實相符，茍無法證明其與
事實相符，根本即失其證據之證明力，不得採為判斷事實之根據
。原判決引用被告乙○○於警詢中供稱：「在十二月六日凌晨一
時許在西屯路靠近漢口路薑母鴨店前找到那一部二六二六－ＨＳ
車後，我馬上打0000000000號電話給我大哥丁○○說
看到車了，……我們一直等到凌晨四時十分看到陳聰敏與另外一
名不認識的男子，從他們公司巷內走出來，我就又馬上打電話給
我大哥丁○○說看到人了，……」、「（依據通聯顯示你於九十
二年十二月六日二時至四時四十分你都沒有通話紀錄嗎？）我當
時在趙文龍車上借用趙文龍另外一支電話撥打丁○○電話000
0000000」等語，為斷罪資料（原判決理由一、(二)、３）
。然乙○○於第一審法院已否認有上述打電話給丁○○之情事（
第一審卷(一)第三十一頁、卷(二)第一四七頁），且依卷附乙○○所
使用之0000000000號電話與丁○○所使用之0000
000000號電話之通聯紀錄，該0000000000號電
話於九十二年十二月六日二時五十九分三十八秒至同日三時四十
八分十三秒之間，曾六次撥打0000000000號電話，而
該0000000000號電話於當天凌晨零時起至六時止均無
撥打0000000000號電話之紀錄，該00000000
00號電話與趙文龍所使用之0000000000號電話於當
天亦無通聯紀錄（第一審卷(一)第一五六、一九四頁）。如果無誤
，則乙○○上開自白是否與事實相符，即非無疑，原審對此未詳
予調查釐清，遽採為論罪資料，自有未當。(五)、科刑判決書記載
之犯罪事實，為論罪科刑適用法律之基礎，故凡於適用法令有關
之事項，必須詳加認定明確記載，然後於理由內敘明認定犯罪事
實所憑之證據及其認定之理由，使事實與理由及主文互相一致，
方為合法。原判決事實欄記載被告丁○○、丙○○、乙○○與王
俊偉共同基於持槍殺人之概括犯意聯絡，為本件殺人之犯行等情
，因論被告等牽連犯共同殺人罪。然究竟憑何證據認定被告等有
共同持槍殺人之犯意聯絡，原判決未於理由內詳加論述說明。且
依原判決所載之事實，攜帶槍彈射殺陳聰敏之人係王俊偉，當時
除丙○○駕車載王俊偉外，乙○○與王俊偉並未同車，丁○○亦
未到現場，究竟憑何證據認定被告等與王俊偉共同持有該槍彈，
原判決未詳予說明，遽論被告等牽連犯未經許可持有手槍及子彈
罪，尚嫌理由欠備。又原判決事實既記載被告等與王俊偉共同基
於持槍殺人之概括犯意聯絡，由王俊偉持槍朝陳聰敏及黃鴻隆射
擊，造成陳聰敏受傷死亡，黃鴻隆經送醫急救倖免於死等情。而
理由內則謂王俊偉射殺黃鴻隆部分，非被告等犯意聯絡之範圍內
，被告等不應就此部分負共同殺人之責任，而只論被告等殺人罪
。其事實記載與理由說明不盡相符，亦有可議。被告等分別提起
上訴，指摘原判決不當，非無理由。按第三審法院應以第二審判
決所確認之事實為判決基礎，刑事訴訟法第三百九十四條第一項
前段定有明文。原判決上述之違背法令影響於事實之確定，本院
無可據以為裁判，應由本院將原判決撤銷，發回原審法院更為審
判。原判決不另為無罪諭知部分，基於審判不可分原則，併予發
回。又被告丁○○前係犯違反槍砲彈藥刀械管制條例案，經判處
有期徒刑二年六月，有台灣高等法院被告全國前案紀錄表可按，
原判決記載為殺人未遂案，案經發回，更審時併應注意及之。
二、上訴駁回部分：
查第三審上訴書狀，應敘述上訴之理由，其未敘述者，得於提起
上訴後十日內補提理由書於原審法院，已逾上述期間，而於第三
審法院未判決前仍未提出上訴理由書狀者，第三審法院應以判決
駁回之，刑事訴訟法第三百八十二條第一項、第三百九十五條後
段規定甚明。本件上訴人甲○○以被告丁○○之配偶身分於九十
四年六月二十九日提起上訴，並未敘述理由，迄今逾期已久，於
本院未判決前仍未提出，依上開規定，其上訴自非合法，應予駁
回。
據上論結，應依刑事訴訟法第三百九十七條、第四百零一條、第
三百九十五條後段，判決如主文。
中　　華　　民　　國　九十四　年　　八　　月　十八　　日
                      最高法院刑事第二庭
                          審判長法官  董　明　霈
                                法官  林　茂　雄
                                法官  張　祺　祥
                                法官  呂　永　福
                                法官  郭　毓　洲
      本件正本證明與原本無異
                                      書  記  官
中　　華　　民　　國　九十四　年　　八　　月　二十四　日
                                                　Ｙ
